【裁判字號】    88,上訴,1560
【裁判日期】    890302
【裁判案由】    偽造文書等
【裁判全文】
臺灣高等法院高雄分院刑事判決          八十八年度上訴字第一五六號
    上  訴  人
    即  被  告  乙○○
                丙○○
    共      同
    選任辯護人  林慶雲律師
                侯勝昌律師
                楊靖儀律師
右上訴人因偽造文書等案件，不服臺灣高雄地方法院八十七年度訴字第一七０九號中
華民國八十八年九月二十九日第一審判決（起訴案號：臺灣高雄地方法院檢察署八十
七年度偵字第一二九六四號），提起上訴，本院判決如左：
      主      文
上訴駁回。
      事      實
一、乙○○前曾有詐欺前科，又於民國七十五年、七十六年間因詐欺案件分別經法院
    判處有期徒刑五月、三月確定，合併刑期入監執行，並於八十年一月廿四日執行
    完畢。又丙○○前曾於七十七年間因詐欺案件經法院判處有期徒刑五月，緩刑三
    年確定。彼等均不知悔改，共同基於概括之犯意聯絡，意圖為自己不法之所有，
    擬自日本買進汰舊船舶，再虛報不實之船價，而向國內行庫訛騙鉅額貸款，遂推
    由乙○○於八十一年三月間，出面受讓翊豐漁業股份有限甲司（嗣後更名為昱豐
    漁業股份有限甲司，下稱昱豐甲司）股份，另由丙○○（昱豐甲司實際執行業務
    之人）負責與日本掮客接洽船舶買賣事宜，並由乙○○負責籌募資金。彼等於民
    國八十一年間，即以乙○○所投資之昱豐甲司名義向日本UNIVERSAL MARINE LTD
    . 甲司（下稱ＵＭ甲司）洽購日本籍船名為「第七十三曙光丸」（AKEBON0 MARU
    NO.73)大型漁船，其價金約值新台幣（下同）四千萬元，嗣因我國法令規定船齡
    超過十年即無法進口，彼等竟於民國八十一年二月間在不詳地點，連續變造上開
    船舶之日本船舶國籍證書、船舶配置圖、船舶原簿、輸出承認書、甲證書（以上
    均影本）上之下水日期及製（出）圖日期，即將原為日本昭和四十八年（甲元一
    九七三年）年五月變造為昭和六十三年（甲元一九八八年）五月，足以生損害於
    他人。旋於八十一年二月間，由丙○○持向行政院農業委員會、經濟部國際貿易
    局等機關申請核准輸入，使行政院農業委員會將上開不實之下水日期等事項登載
    於其職務上所核發之核准輸入函（函中述明該船船齡四年），並使經濟部國際貿
    易局將上開不實事項登載於其職務上所核發之輸入許可證（載明進水日期為甲元
    一九八八年五月），足以生損害於行政院農業委員會、經濟部國際貿易局對於核
    發文件管理之正確性。嗣經行政院農業委員會同意進口後，再由丙○○持變造下
    水日期及船舶價格之日本船舶原簿、船舶國籍證書、輸出承認申請書及契約甲證
    書等不實資料（以上均影本），於八十一年六月間，向我國駐紐西蘭代表處申請
    核發中華民國船舶臨時國籍證書。而其船價除自民國八十一年五月八日至同年五
    月二十一日止先後在臺灣土地銀行中山分行，以票匯方式給付日幣一億二千五百
    萬元，及於同年六月十五日以電匯方式，付與日方日幣二千三百萬元外，即虛以
    昱豐甲司名義購買外匯本票，佯稱前開ＵＭ甲司指名給付郭一岳、莊富竹、乙○
    ○、曾錦昌、曾月珍、丙○○、陳泰良等人為受款人之方式，留下不實之付款紀
    錄（其付款情形詳如附表二所示），並變造日本賣方出具不實價格之證明書，該
    船於八十一年七月五日回國後，即以此不實之下水日期事項使高雄港務局登記於
    職務上所掌之船舶登記簿上，足以生損害於高雄港務局對於船舶登記管理之正確
    性。彼等並推由丙○○以昱豐甲司名義於八十一年十月五日，向臺灣土地銀行中
    山分行申請貸款擬訛詐三億元，嗣後因臺灣土地銀行總行發覺有異，未予核貸，
    致未能得逞。
二、案經臺灣高雄地方法院檢察署檢察官自動檢舉偵查起訴。
      理      由
一、訊據上訴人即被告乙○○、丙○○均矢口否認有右揭犯行，辯稱不知該船舶之船
    齡已逾十年，且該船確係以日幣二十億元購入云云，惟查：（一）昱豐一號原係
    日本籍，其船名原為「第七十三曙光丸」，係民國六十二年（日本昭和四十八年
    ，即甲元一九七三年）在日本福岡市福岡造船株式會社建造完成下水，業經行政
    院農業委員會函請外交部查明，有我國駐日本代表處傳真電報（八十六年偵緝字
    第０五六二號第一六一頁）及原船舶登記簿（上開卷第一六二頁）在卷可稽，並
    經承辦檢察官函請日本海事協會台北事務所查明屬實，有該所八十四年七月十一
    日七月二十四日復函（八十四年偵字第五四九四號卷第一一九頁）在卷可稽。而
    昱豐甲司向行政院農業委員會（第０五六二號偵卷第廿六頁）及我國駐紐西蘭辦
    事處申請許可進口（上開偵卷第卅二頁之一）及臨時船舶國籍證書（上開偵卷第
    卅二頁）時，所提出日本船舶國籍證書（上開偵卷第廿九頁）、船舶原簿（上開
    偵卷第四十九頁）、輸出承認書（上開偵卷第五十一頁）及契約甲證書（上開偵
    卷第五十二頁至五十六頁）所記載下水日期均為昭和六十三年，亦有申請時所附
    上開日本船舶國籍證書影本等附卷可佐，故上開日本船舶國籍證書等影本上之下
    水日期顯然經過變造無訛。（二）昱豐一號（嗣後賣予李文童，更名為富帆二０
    二號）船舶於八十二年十二月間遭高雄地方法院民事執行處拍賣時，經鑑價結果
    ，僅值新台幣四千萬元，與被告丙○○所稱價值日幣二十億之承購價格過於懸殊
    。被告丙○○雖另辯稱甲司改組前，即已交付日方定金，後來因付款付得太慢，
    日方將該船轉賣他人，才改買這艘船（指第七十三曙光丸），當時已交付之定金
    即轉至後來所買的這船，交付船舶貨款的方式也是日方所要求等語。然查昱豐甲
    司在改組前交付日方甲司之船舶貨款情形詳如附表一，其領收證、匯出匯款或折
    換申請書回條及賣匯水單所示，乃係購買日本籍船舶「RYUYOMARU 」號，而非購
    買「第七十三曙光丸」，既無其他證據足以證明此幾筆款項均改用於購買「第七
    十三曙光丸」，尚難遽認此八筆即係用於購買「第七十三曙光丸」。另附表二所
    示交付日方船舶貨款之情形，除日幣一億四千八百萬元係以電匯或票匯方式給付
    外，其餘款項之交付，非但未見憑據，且其付款方式係以案外人郭一岳、莊富竹
    、曾月珍、曾錦昌、陳泰良等人，或被告丙○○、乙○○為受款人，或是購買美
    金旅行支票，而非直接將價款匯與日本之賣主，有匯出匯款申請書（第五四九四
    號卷第一七八頁至二一二頁）及匯票影本在卷可按，此種付款方式不僅浪費時間
    及人力，且有攜帶上之風險，更迥異一般商業常情，在在均足以證明由案外人郭
    一岳等人親自帶至日本領現之部份根本非給付價款，實係假借購買外匯而留存給
    付日本ＵＭ甲司（經檢察官查證結果：日本地方法務局並無ＵＭ甲司之登記資料
    ，詳見卷附我國駐日代表處橫檳分處八十四年八月十八日橫檳（八四）字第０五
    二七號函，第五四九四號偵卷第一五八頁）價款之不實紀錄，以便向銀行辦理高
    額貸款，即事實上並未給付該等款項予日方賣主，被告丙○○辯稱是應日方要求
    而為如此給付，亦非可採。（三）被告丙○○於原審法院審理時自承：伊做漁船
    已有十餘年以上之經歷，且在購買上開「第七十三曙光丸」船舶之前，伊曾經向
    日本人購買日本籍船舶二次，且事後均交易成功，又伊曾經登上該船查看船上設
    備等情，則船齡已近二十年之老舊船舶，以其熟稔漁船經營及買賣之經驗，豈有
    可能輕易為日本掮客所矇騙，誤認該船為船齡四年之新船。（四）綜上所陳，被
    告二人交付昱豐一號價款之證明文件既不實，且其申請進口昱豐一號船舶相關資
    料復經變造，顯係被告二人共謀變造行使，再以之向臺灣土地銀行中山分行申辦
    貸款，用以詐得鉅額款項後拒絕償還該筆借款，應無疑義。此外，並有外交部八
    十六年十月十四日外（八六）領三字第八六０三０二五六九八號函（第０五六二
    號偵卷第一一五頁）一份、法務部調查局航業海員調查處高雄航業海員調查站八
    十五年二月九日（八五）衛法字第七四００三０號函（上開偵卷第一二三頁）及
    八十五年六月六日（八五）衛廉字第六四０二七二號函（上開偵卷第廿一頁）各
    一份、案外人郭一岳等人出入境紀錄（第五四九四號偵卷第二二六頁）一冊、昱
    豐甲司授信申請書影本一份、昱豐甲司變更登記事項卡（第０五六二號偵卷第十
    七頁）及股東名簿影本（上開偵卷第十八頁）各一份等在卷足資佐證。從而，被
    告二人上開所辯，顯係事後卸責之詞，不足採信。事證明確，被告二人右開犯行
    ，均堪認定。
二、核被告二人所為，係犯刑法第二百十六條、第二百十條之行使變造私文書罪、第
    二百十六條、第二百十二條之行使變造證書罪、第二百十四條之使甲務員登載不
    實罪、第三百三十九條第三項、第一項之詐欺未遂罪。彼等變造私文書及證書之
    低度行為，均為行使之高度行為所吸收，不另論罪。被告二人已著手於詐欺取財
    行為之實施，未生他人財物交付之結果，彼等就詐欺取財部分均為未遂犯。被告
    二人就上開犯行，有犯意聯絡及行為分擔，為共同正犯。彼等先後多次行使變造
    之私文書及證書，與多次使甲務員登載不實等犯行，均時間緊接，犯罪構成要件
    相同，顯係基於概括犯意為之，悉為連續犯，應依刑法第五十六條之規定，各論
    以一罪，並加重刑。又彼等所犯上開數罪間，有方法結果之牽連關係，為牽連犯
    ，應依刑法第五十五條之規定，從情節較重之行使變造私文書罪處斷。末查被告
    乙○○前曾於七十五年、七十六間因詐欺案件經法院判處有期徒刑五月、三月確
    定，合併刑期入監執行，並於八十年一月廿四日執行完畢，有臺灣高雄地方法院
    檢察署刑案資料查註紀錄表在卷可稽，其於執行完畢後五年以內，再犯本件有期
    徒刑以上之罪，係屬累犯，應依刑法第四十七條之規定，遞加重其刑。
三、原審因依刑法第廿八條、第五十六條、第二百十條、第二百十二條、第二百十六
    條、第二百十四條、第三百卅九條第一項、第三項、第五十五條、第四十七條，
    罰金罰鍰提高標準條例第一條前段，審酌被告二人已有詐欺前科（詳見臺灣高雄
    地方法院檢察署刑案資料查註紀錄表），素行不佳，猶不知警惕，竟共謀變造日
    本船舶國籍證書影本等書證，欺矇船政主管機關進口超齡汰舊船舶，希冀訛詐行
    庫三億元鉅額貸款，致行庫有鉅額金錢損失之虞，惡性非輕，及彼等犯後均否認
    犯行，未見悔悟之念，惟姑念彼等訛詐貸款之騙局尚未得逞，行庫尚未有實際損
    害等情狀，分別量處有期徒刑三年八月及三年六月，認事用法，均無違誤，量刑
    亦稱允當，被告上訴，否認犯罪，猶執陳詞，為無理由，應予駁回。
據上論結，應依刑事訴訟法第三百六十八條，判決如主文。
本案經檢察官林炳雄到庭執行職務。
中    華    民    國     八十九     年       三       月       二       日
                              臺灣高等法院高雄分院刑事第七庭
                                  審判長法官  李文雄
                                        法官  王光照
                                        法官  郭雅美
右正本證明與原本無異。
如不服本判決，應於判決送達後十日內向本院提出上訴狀，其未述理由者並應於提
出上訴狀後十日內向本院補提理由書（應附繕本)。
                                      書記官  楊琇茹
中    華    民    國     八十九     年       三       月       三       日
附錄：本判決論罪科刑法條：
刑法第二百十條
偽造、變造私文書，足以生損害於甲眾或他人者，處五年以下有期徒刑。
刑法第二百十二條
偽造、變造護照、旅券、免許證、特許證及關於品行、能力、服務或其他相類之證書
、介紹書，足以生損害於甲眾或他人者，處一年以下有期徒刑，拘役或三百元以下罰
金。
刑法第二百十六條
行使第二百十條至第二百十五條之文書者，依偽造、變造文書或登載不實事項或使登
載不實事項之規定處斷。
刑法第二百十四條
明知為不實之事項，而使甲務員登載於職務上所掌之甲文書，足以生損害於甲眾或他
人者，處三年以下有期徒刑、拘役或五百元以下罰金。
刑法第三百三十九條第一項、第三項
意圖為自己或第三人不法之所有，以詐術使人將本人或第三人之物交付者，處五年以
下有期徒刑、拘役或科或併科一千元以下罰金。
前二項之未遂犯罰之。
附表一：
┌──────────┬───────────┬────┬───────┐
│匯款日期（民國）    │ 金額                 │受款人  │匯款方式      │
├──────────┼───────────┼────┼───────┤
│七十九年五月三十日  │ 日幣一千五百萬元     │ＵＭ    │電匯          │
├──────────┼───────────┼────┼───────┤
│七十九年六月三十日  │ 日幣三千五百萬元     │ＵＭ    │電匯          │
├──────────┼───────────┼────┼───────┤
│七十九年七月三十一日│ 日幣二千五百萬元     │ＵＭ    │電匯          │
├──────────┼───────────┼────┼───────┤
│七十九年十二月二十日│ 日幣三億四千五百萬元 │ＵＭ    │不詳（有領收證│
│                    │                      │        │）            │
├──────────┼───────────┼────┼───────┤
│八十年二月二十八日  │ 日幣五千四百五十萬元 │ＵＭ    │不詳（有領收證│
│                    │                      │        │）            │
├──────────┼───────────┼────┼───────┤
│八十年三月十日      │ 日幣五千萬元         │ＵＭ    │不詳（有領收證│
│                    │                      │        │）            │
├──────────┼───────────┼────┼───────┤
│八十年三月十日      │ 日幣五千萬元         │ＵＭ    │不詳（有領收證│
│                    │                      │        │）            │
├──────────┼───────────┼────┼───────┤
│八十年十一月廿七日  │ 日幣一千九百萬元     │ＵＭ    │票匯          │
└──────────┴───────────┴────┴───────┘
附表二：
┌──────────┬───────────┬────┬───────┐
│匯款日期            │ 金額                 │受款人  │匯款方式      │
├──────────┼───────────┼────┼───────┤
│八十一年五月八日    │ 日幣一千萬元         │ＵＭ    │票匯          │
├──────────┼───────────┼────┼───────┤
│八十一年五月八日    │ 日幣一千五百萬元     │ＵＭ    │票匯          │
├──────────┼───────────┼────┼───────┤
│八十一年五月二十一日│ 日幣二千五百萬元     │ＵＭ    │票匯          │
├──────────┼───────────┼────┼───────┤
│八十一年五月二十一日│ 日幣二千五百萬元     │ＵＭ    │票匯          │
├──────────┼───────────┼────┼───────┤
│八十一年五月二十一日│ 日幣二千五百萬元     │ＵＭ    │票匯          │
├──────────┼───────────┼────┼───────┤
│八十一年五月二十一日│ 日幣二千五百萬元     │ＵＭ    │票匯          │
├──────────┼───────────┼────┼───────┤
│八十一年六月一日    │ 日幣四千萬元         │郭一岳  │票匯          │
├──────────┼───────────┼────┼───────┤
│八十一年六月一日    │ 日幣三千五百萬元     │郭一岳  │票匯          │
├──────────┼───────────┼────┼───────┤
│八十一年六月十一日  │ 日幣五千萬元         │莊富竹  │票匯          │
├──────────┼───────────┼────┼───────┤
│八十一年六月十一日  │ 日幣六千萬元         │莊富竹  │票匯          │
├──────────┼───────────┼────┼───────┤
│八十一年六月十五日  │ 日幣二千三百萬元     │ＵＭ    │電匯          │
├──────────┼───────────┼────┼───────┤
│八十一年六月二十九日│ 日幣一億元           │乙○○  │票匯          │
├──────────┼───────────┼────┼───────┤
│八十一年七月二日    │ 日幣一億元           │乙○○  │票匯          │
├──────────┼───────────┼────┼───────┤
│八十一年七月七日    │ 日幣五千萬元         │曾錦昌  │票匯          │
├──────────┼───────────┼────┼───────┤
│八十一年七月七日    │ 日幣四千萬元         │曾錦昌  │票匯          │
├──────────┼───────────┼────┼───────┤
│八十一年七月二十三日│ 日幣一億元           │乙○○  │票匯          │
├──────────┼───────────┼────┼───────┤
│八十一年七月二十七日│ 日幣一億元           │曾月珍  │票匯          │
├──────────┼───────────┼────┼───────┤
│八十一年七月二十九日│ 日幣一億元           │曾錦昌  │票匯          │
├──────────┼───────────┼────┼───────┤
│八十一年八月三日    │ 日幣一億元           │丙○○  │票匯          │
├──────────┼───────────┼────┼───────┤
│八十一年八月六日    │ 日幣一億元           │陳泰良  │票匯          │
├──────────┼───────────┼────┼───────┤
│八十一年八月十日    │ 日幣二千五百萬元     │丙○○  │票匯          │
├──────────┼───────────┼────┼───────┤
│八十一年八月十日    │ 日幣二千五百萬元     │乙○○  │票匯          │
├──────────┼───────────┼────┴───────┤
│八十一年九月十日    │ 美金五十萬元         │旅行支票                │
├──────────┼───────────┼────────────┤
│八十一年九月二十一日│ 美金五十萬元         │旅行支票                │
├──────────┼───────────┼────────────┤
│八十一年九月二十二日│ 美金二十二萬元       │旅行支票                │
├──────────┼───────────┼────────────┤
│八十一年九月二十三日│ 美金五十萬元         │旅行支票           │
├──────────┼───────────┼────────────┤
│八十一年九月二十五日│ 美金三十萬元         │旅行支票                │
├──────────┼───────────┼────────────┤
│八十一年十月十五日  │ 美金五十九萬六千元   │旅行支票                │
└──────────┴───────────┴────────────┘
                                                                        Ａ


司法院資訊處製作；財團法人民間司法改革基金會備份。
